【裁判字號】    96,訴,4821
【裁判日期】    980430
【裁判案由】    返還房屋等
【裁判全文】
臺灣臺北地方法院民事判決              96年度訴字第4821號
原      告  財政部國有財產局台灣北區辦事處
法定代理人  巳○○
訴訟代理人  吳嘉榮律師
複代理人    陳世源律師
複代理人    鄭淑燕律師
被      告  寅○○
上  一  人
訴訟代理人  己○○
被      告  甲○○
上  一  人
訴訟代理人  卯○○
被      告  癸○○
被      告  子○○
上列當事人間請求返還房屋事件，本院於民國98年4月15日言詞
辯論終結，判決如下：
    主  文
被告寅○○應辦理將其戶籍自座落台北市○○區○○段三小段
982 地號土地上建物即門牌台北市○○○路399巷40弄11號房屋
遷出之登記。
被告寅○○應給付原告新台幣貳拾肆萬捌仟零佰參拾捌元。
被告癸○○、子○○應給付原告新台幣壹拾壹萬參仟陸佰伍拾貳
元。
原告其餘之訴駁回。
訴訟費用由被告寅○○、癸○○、子○○負擔四分之三，餘由原
告負擔。
本判決第二項、第三項得假執行。
原告其餘假執行之聲請駁回。
    事實及理由
甲、程序方面：
一、按訴狀送達後，原告不得將原訴變更或追加他訴，但請求之
    基礎事實同一、擴張或減縮應受判決事項之聲明、不甚礙被
    告之防禦及訴訟之終結者，不在此限，民事訴訟法第255條
    第1項第2款、第3款、第7款分別定有明文。又訴經撤回者，
    視同未起訴，同法第263條第1項亦定有明文。本件原告於民
    國（下同）96年6月21日起訴時之訴之聲明原請求被告寅○
    ○等人應自房屋遷出及給付相當於不當得利之損害賠償（見
    本院卷第4頁之起訴狀）；嗣於訴訟進行中陸續撤回部分被
    告之訴（即被告辰○○、卯○○、乙○○○、辛○○、丁○
    ○、戊○○、丑○○、丙○○、庚○○），並均經其同意。
    惟原告雖於97年9月4日當庭表示撤回對卯○○之訴，並於97
    年9月9日具狀表示撤回理由係：被告卯○○已將房屋遷出返
    還，為免耗費司法資源，爰依法撤回等語（見本院卷第207
    頁），被告卯○○已表示同意撤回，惟原告竟又於97年11月
    20日具狀追加請求被告卯○○應給付不當得利金額新台幣
    3,728,458元（見本院卷第262頁），經查，前揭訴之撤回，
    已經被告卯○○同意，視同未起訴，原告復於同一程序再度
    追加，對被告卯○○之防禦及訴訟程序之保障有礙，不能認
    為合法，此部分爰不予准許，合先敘明。
二、再查，原告於97年11月12日追加訴之聲明：被告寅○○等人
    應辦理將其戶籍遷出之登記（見本院卷第261頁）；核此部
    分原告所為訴之追加後之基礎事實與原訴之基礎事實同一，
    且不甚礙被告之防禦及訴訟之終結，依上開規定，本院自應
    予以准許。
三、被告寅○○、子○○，未於最後一次言詞辯論期日到場，查
    無民事訴訟法第386條各款所列情形，茲依原告之聲請，由
    其一造辯論而為判決。
四、原告之法定代理人於本件訴訟進行中，陸續由陳官保變更為
    壬○○、巳○○，分別經其具狀表示承受訴訟（見96年11月
    20日卷第53頁、98年3月2日卷第316頁陳報狀），經核並無
    不合，爰依法准許之。
乙、實體方面：
壹、原告主張及聲明如下：
一、座落台北市○○區○○段三小段982地號土地及其上建物即
    門牌號碼台北市○○○路399巷40弄11號、15號3樓及35號3
    樓房屋（下稱系爭房屋），原為前台灣省菸酒公賣局管理之
    台灣省財產，嗣因台灣省政府功能業務與組織調整，公賣局
    改制為台灣菸酒股份有限公司，遂將系爭房屋及其座落之基
    地列為不做價投資之資產，變更為非公用財產，分別於88年
    9月22日及同年11月8日以「接管」為原因登記為中華民國所
    有、管理機關為原告，有土地登記簿謄本為證。原告接管系
    爭房地後，發現系爭房屋分別遭被告等人占用，占用情形如
    下：
    1.門牌台北市○○○路399巷40弄11號房屋，目前由被告寅
      ○○占用及設籍居住，有戶籍謄本可稽。
    3.門牌台北市○○○路399巷40弄15號3樓房屋，目前由被告
      甲○○設籍占用，有戶籍謄本可稽。
    5.門牌台北市○○○路399巷40弄35號3樓房屋，目前由被告
      癸○○、子○○占用，有戶籍謄本可稽。
二、原告一再督促被告等人搬遷，被告等人置之不理，竟於95年
    6月29日委請被告癸○○等人就渠等占用房屋向原告申請承
    租及承購，經原告審查結果，因不符承租要件，遂於95年7
    月24日函請被告等人騰空搬遷返還系爭房屋，惟迄今被告等
    人仍無權占用系爭房屋。鈞院至現場勘驗時，屋內仍堆置被
    告等人之物品，凌亂不堪，足證被告等事後將戶籍遷出系爭
    房屋，亦不妨礙原告依法訴請其等返還房屋並給付不當得利
    之合法權利，又被告等將其戶籍設於系爭建物，自屬妨害原
    告對系爭建物所有權之行使，故原告請求被告等應辦理戶籍
    自系爭建物遷出之登記，亦屬有據。為此依民法第184條第1
    項、第767條前段、及土地法第97條第1項規定，請求被告等
    人返回無權占有物，及依不當得利規定請求最近五年相當於
    租金之損害金，又被告逾期不遷，無權佔用房屋，應賠償原
    告相當於每月租金額計算之損害金，其計算基準及方式如附
    表所示。
三、原告訴之聲明如下：
（一）被告寅○○應自座落台北市○○區○○段三小段982地號
      土地上建物即門牌台北市○○○路399巷40弄11號房屋及
      戶籍遷出，並將上開房屋全部返還原告，並應給付原告新
      台幣三百萬零五千五十二元，及自民國96年6月1日起至返
      還上開房屋之日起按月給付原告新台幣四萬八千二百三十
      四元。
（二）被告甲○○應自座落台北市○○區○○段三小段982地號
      土地上建物即門牌台北市○○○路399巷40弄15號3樓房屋
      及戶籍遷出，並將上開房屋全部返還原告，並給付原告新
      台幣三百萬零五千五十二元，及自民國96年6月1日起至返
      還上開房屋之日起按月給付原告新台幣四萬八千二百三十
      四元。
（三）被告癸○○、子○○應自座落台北市○○區○○段三小段
      982地號土地上建物即門牌台北市○○○路399巷40弄35
      號3樓房屋遷出，並將上開房屋全部返還原告，並應給付
      原告新台幣三百萬零五千五十二元，及自民國96年6月1日
      起至返還上開房屋之日起按月給付原告新台幣四萬八千二
      百三十四元。
（四）訴訟費用由被告負擔。
（五）願供擔保請准宣告假執行。
貳、被告方面：
一、被告寅○○部分：
（一）聲明：原告之訴及假執行之聲請均駁回，訴訟費用由原告
      負擔。
（二）陳述：被告寅○○自92年9月30日前就已完全搬離系爭11
      號房屋，並與台灣省菸酒公賣局台北辦公局完成交屋手續
      ，交出鑰匙，辦完斷水斷電手續，被告既未占用該房屋，
      故不需給付原告不當得利損害金。
二、被告癸○○部分：
（一）聲明：原告之訴及假執行之聲請均駁回，訴訟費用由原告
      負擔。
（二）陳述：被告已經沒有住在系爭35號3樓房屋內，已於92年1
      月9日將房屋交還當時所屬單位菸酒公司，里長證明書也
      記載自91年11月19日無人居住於該處，被告癸○○之戶籍
      也於97年1月18日遷出，系爭房屋內沒有被告子○○的東
      西，同意原告自行將屋內物品以廢棄物處理。原告請求不
      當得利之損害賠償，自無理由。
三、被告子○○部分：
    未於言詞辯論期日到場陳述、亦未提出任何書狀表示意見。
四、被告甲○○部分：
（一）聲明：原告之訴駁回，訴訟費用由原告負擔，如受不利判
      決，願供擔保請准宣告免於假執行。
（二）陳述：被告甲○○與先母王劉德芳於64年設籍於台北縣新
      店鎮○○○街40號，嗣先母老病，78年將該房屋出售，並
      將全戶設籍系爭15號3樓房屋，被告甲○○當時已長年居
      住美國，並未參與設籍行為，此由內政部入出國及移民署
      所出具之「入出國日期證明書」載明可稽，被告甲○○從
      未進入系爭房屋，自無從遷出，亦無從系爭房屋獲得相當
      租金之利益，原告依不當得利請求，自無理由。系爭房屋
      位於巷內，距離馬路有五分鐘之遠，原告請求依土地及其
      建築物申報總價年息百分之十計算顯然過高。
參：得心證之理由：
一、原告主張座落台北市○○區○○段三小段982地號土地及其
    上建物即門牌號碼台北市○○○路399巷40弄11號、15號3樓
    及35號3樓房屋（下稱系爭房屋），原為前台灣省菸酒公賣
    局（下稱公賣局）管理之台灣省財產，嗣因公賣局改制為台
    灣菸酒股份有限公司，遂將系爭房屋及其座落之基地分別於
    88年9月22日及同年11月8日以「接管」為原因登記為中華民
    國所有、管理機關為原告等事實，為兩造所不爭執，並有原
    告提出之系爭土地登記謄本及建物登記謄本在卷可憑，堪信
    為真實（見本院卷第14-19頁）。
二、就原告請求被告寅○○應遷出房屋及戶籍並給付不當得利部
    分，被告雖抗辯稱：已經搬出系爭房屋、雖設籍於該處然並
    未實際居住等語，經查：被告寅○○自承於92年9月30日前
    即已搬離、並與菸酒公賣局完成交屋手續，僅提出其女兒吳
    立真之書信一紙（見本院卷93頁），而經本院於97年4月23
    日依職權至現場勘驗結果，系爭11號房屋大門已上鎖，屋內
    無人居住許久，現場留有廢棄雜物，據在場人卯○○陳稱該
    屋於與公賣局訴訟後原屋主即已搬離，有本院勘驗筆錄附卷
    可稽（卷第149頁），而原告於97年11月12日陳報現場之照
    片（卷第279-281頁），該屋內確實僅堆積廢棄物，顯已無
    人使用甚久，而原告又無法舉證被告寅○○有現實仍占用系
    爭11號房屋之事實，僅以戶籍仍設於該址為由，請求被告寅
    ○○應自系爭11號房屋遷出，難認有據，此部分請求即應駁
    回。至被告寅○○仍設籍於該址，有戶籍謄本為證（卷第27
    2頁），依一般社會常情，確實可能對系爭建物之使用收益
    有所不利，是原告請求被告寅○○應將其戶籍遷出系爭建物
    以排除侵害，此部分自屬有據。至原告請求被告應給付相當
    於租金之不當得利損害賠償部分，因被告寅○○自承僅使用
    至92年9月30日，原告復無法提出於此之後被告仍占用之事
    實，是其請求自91年6月1日起至92年9月30日之相當於租金
    之損害賠償，即屬有據（計算式如後「五」所述），超過部
    分，即應駁回。
三、就原告請求被告甲○○應遷出系爭15號3樓房屋及戶籍並給
    付不當得利損害賠償部分，被告甲○○則抗辯稱：被告長年
    居住美國，78年間由先母王劉德芳所為之設籍行為，被告並
    未參與，此由內政部入出國及移民署所出具之「入出國日期
    證明書」載明可稽，被告甲○○從未進入系爭房屋，自無從
    遷出，亦無從系爭房屋獲得相當租金之利益等語，經查：被
    告抗辯之事實，業據其提出戶口名簿、內政部入出國及移民
    署之入出國日期證明書（卷第177-179頁）為證，按其入境
    所停留之期間均極為短暫，況居住於該15號3樓房屋之卯○
    ○亦證稱被告甲○○確實並無居住系爭房屋，且被告業已依
    據程序辦理戶籍遷出事宜，並於本案言詞辯論終結前之98
    年1月19日辦妥戶籍遷出之登記，有台北市中山區戶政事務
    所函可稽（卷第324頁）。是原告請求被告甲○○應自系爭
    15號3樓房屋遷出、並將戶籍遷出以排除侵害，顯無所據，
    應予駁回。原告復無法證明被告甲○○有占用系爭房屋之事
    實，其請求相當於租金之不當得利損害賠償，即無理由，亦
    應駁回。
四、就原告請求被告癸○○、子○○應遷出35號3樓房屋及戶籍
    並給付不當得利損害賠償部分，被告癸○○雖抗辯稱：已於
    92年1月9日將房屋交還當時所屬單位菸酒公司，自91年11
    月19日無人居住於該處，並提出里長證明為證。被告癸○○
    之戶籍也於97年1月18日遷出，系爭房屋內沒有被告子○○
    的東西云云，經查：
（一）被告癸○○自承於92年1月9日前即已搬離、並與菸酒公賣
      局完成交屋手續，業據其提出點交切結書一紙（見本院卷
      第217頁），而經本院於97年4月23日依職權至現場勘驗結
      果，系爭35號3樓屋內以無人居住許久，現場留有廢棄雜
      物，後方陽台窗戶均已遭竊拆除許久，有本院勘驗筆錄附
      卷可稽（卷第149頁），而原告於97年11月12日陳報現場
      之照片（卷第285頁），該屋內確實僅堆積廢棄物，顯已
      無人使用甚久。原告雖提出函文一件，其內容係舉發被告
      癸○○有占用空地違法出租停車位之情事云云（見本院卷
      第270頁），惟此乃原告機關自行就系爭房屋外之空地遭
      占用之違法事宜提出舉發之函件，且縱有該情事，亦屬於
      占用林森北路399巷30弄及40弄內空地部分，並不能據此
      即認被告癸○○、子○○有占用系爭35號3樓房屋之事。
      原告既無法舉證被告癸○○、子○○有現實占用系爭房屋
      之事實，是其請求被告子○○、癸○○應自系爭35號3樓
      房屋遷出，難認有據，此部分請求即應駁回。
（二）又原告請求被告子○○應將戶籍遷出云云，惟查：被告子
      ○○雖曾設籍於系爭房屋35號3樓之內，有戶籍謄本1份在
      卷足稽（見本院卷第226頁），然其自87年起，陸續變更
      戶籍登記至台北縣中和市、台北市士林區等地，直至言詞
      辯論期日終結時，係設籍於台北市○○區○○路242巷2號
      5樓之2（見卷第278頁）。而被告癸○○原設籍於系爭35
      號3樓，然於97年1月18日已遷入台北縣新店市○○○街2
      巷6號4樓，有戶籍謄本附卷可稽（本院卷第277頁），是
      被告子○○、癸○○現在並無設籍於系爭房屋內之事實，
      既未造成系爭建物使用收益之不利，是原告請求被告子○
      ○及癸○○其應將戶籍遷出，顯無所據，此部分應予駁回
      。惟因被告癸○○自承於92年1月9日曾代表子○○、陳則
      張等人簽立「點交切結書」，並交系爭房屋鑰匙交付台灣
      菸酒公司，足見其確實有使用系爭房屋直至92年1月9日之
      事實，被告雖提出里長出具之證明書記載謂自91年11月19
      日起即無人居住系爭房屋等語，然該私文書並不能證實被
      告癸○○並無居住該地之事。原告既無法提出於92年1月9
      日後被告癸○○及子○○仍占用之事實，是其請求自91年
      6月1日起至92年1月9日期間相當於租金之損害賠償，即屬
      有據（計算式如後「五」所述），超過部分，即應駁回。
五、按無權占有他人之土地或房屋，可獲得相當於租金之利益，
    為社會通常之觀念（最高法院61年台上字第1695號判例參照
    ）。查被告等無權占原告所有之系爭建物及其坐落土地如前
    所述，渠等所受利益，與原告所受不能使用、收益系爭土地
    及建物之損害間，顯有因果關係，則原告請求被告等給付無
    權占有系爭建物所獲得相當於租金之利益，即屬有據。復按
    城市房屋之租金以不超過土地及其建物申報總價額年息10％
    為限，土地法第97條定有明文。又土地所有權人依本法所申
    報之地價，為法定地價；土地法第97條所謂土地及建築物之
    總價額，土地價額依法定地價，建築物價額依該管市、縣地
    政機關估定之價額，此觀土地法第148 條、土地法施行法第
    25條、平均地權條例第16條前段之規定即明。又前揭土地法
    第97條所謂年息10％為限，乃指基地租金之最高限額而言，
    並非必須照申報價額年息10％計算之，且尚須斟酌基地之位
    置，工商繁榮程度、使用人利用基地之經濟價值、所受利益
    ，彼等關係及社會感情等情事，以為決定。經查：
（一）系爭建物坐落於原告所有之系爭土地上而使用系爭土地之
      面積為99.1平方公尺，蓋系爭房屋屬社區住宅建築，辦理
      第一次登記時並未區分各樓棟及層次所占用之基地面積，
      是以該982地號土地總計建築19棟、每棟3戶之比例計算，
      系爭房屋所佔系爭土地面積為：5,469平方公尺57戶＝
      99.1平方公尺，此有兩造不爭執其真正之勘驗筆錄、土地
      及建物登記謄本在卷可憑（見本院卷第14-18頁、第149頁
      ）。又系爭982地號土地於91年1月起之申報地價均為每平
      方公尺61,359元，本院審酌系爭土地、建物位於林森北路
      巷弄內，附近生活機能未能稱良善，此業經本院至現場勘
      驗屬實，並有前揭勘驗筆錄1件在卷可憑，認原告因被告
      等無權占有系爭土地、建物所受之損害，按系爭土地申報
      地價年息3％計算為允當。
（二）則依前揭標準計算，原告得請求賠償之金額如下：
   1、被告寅○○部分：自91年6月1日起至92年9月30日，共計
      487日。
      A：{（99.1㎡61,359元）＋（120,391元）}3％
      214/365日＝109,071元（91年度，214日）。
      B：{（99.1㎡61,359元）＋（112,241元）}3％
      273/365日＝138,959元（92年度，273日）。
      A＋B＝248,030元（元以下四捨五入）從而，原告於上開
      範圍內請求被告給付248,030元，即屬有據，應予准許。
   2、被告子○○、癸○○部分：自91年6月1日起至92年1月9日
      ，共計223日。
      A：{（99.1㎡61,359元）＋（120,391元）}3％
      214/365日 ＝109,071元（91年度，214日）。
      B：{（99.1㎡61,359元）＋（112,241元）}3％
      9/365日＝4,581元（92年度，9日）。
      A＋B＝113,652元（元以下四捨五入）從而，原告於上開
      範圍內請求被告給付113,652元，即屬有據，應予准許。
（三）綜上所述，原告依據民法第767條規定及不當得利、侵權
      行為損害賠償之法則，請求如主文所示之部分，洵屬正當
      ，應予准許。其餘請求部分，即無理由，應予駁回。
六、本件事證已臻明確，兩造其餘主張陳述及及所提之證據，經
    本院斟酌後，認與判決結果不生影響，均無庸再予論述，附
    予敘明。
七、假執行之宣告：
（一）關於本判決第一項命被告寅○○應將戶籍遷出系爭建物部
      分，因係命被告為一定之意思表示，依強制執行法第130
      條第1項規定，於判決確定時始得視為已有意思表示，自
      不得以宣告假執行之方式，使其意思表示之效力提前發生
      ，是原告聲請就此部分宣告假執行，本院自應予以駁回。
（二）關於本判決第二、三項部分，原告陳明願供擔保，請求宣
      告假執行，因所命給付之金額未逾50萬元，爰依民事訴訟
      法第389條第1項第5款之規定，依職權宣告假執行。
八、結論：本件原告之訴為一部有理由、一部無理由，並依民事
    訴訟法第385條第1項前段、第79條，第389條第1項第5款，
    判決如主文。
中    華    民    國    98    年    4    月    30    日
                  民事第四庭    法  官  張瑜鳳
以上正本係照原本作成
如對本判決上訴，須於判決送達後20日內向本院提出上訴狀
中    華    民    國    98    年    4    月    30    日
                                書記官  羅元秀


司法院資訊處製作；財團法人民間司法改革基金會備份。
